臺灣高雄地方法院民事判決　　　　　　　100年度訴字第936號
原　　　告　宋克珍
訴訟代理人　任進福律師
被　　　告　高雄市鳳山區農會（原高雄縣鳳山市農會）
法定代理人　薛東森
訴訟代理人　謝嘉順律師
上列當事人間債務人異議之訴事件，本院於100 年11月2 日言詞
辯論終結，判決如下：
    主  文
原告之訴駁回。
訴訟費用由原告負擔。
    事實及理由
一、因民國99年12月25日縣市合併改制，原告原登記名稱高雄縣
    鳳山市農會，變更登記為高雄市鳳山區農會，有農會變更登
    記證1 張附卷可稽（詳本院卷第125 頁），因該變更僅屬名
    稱之變更，非該農會有合併、消滅或法定代理人變更之情形
    ，自無承受訴訟之可言，先予敘明。
二、原告主張：訴外人劉進輝於81年10月6 日向被告借款新台幣
    （下同）600 萬元（下稱系爭借款），並以其所有坐落於高
    雄市鳥松區○○○段第1390號土地（下稱系爭崎子腳段土地
    ），為被告設定720 萬元最高限額抵押權以為擔保，存續期
    間自81年10月6 日起至111 年10月5 日止（下稱系爭最高限
    額抵押權），劉進輝復於81年11月3 日以其所有坐落於高雄
    市大寮區○○○段第2880號、第2881號、第2882號土地（下
    稱系爭山子頂段3 筆土地），設定5,400 萬元最高限額抵押
    權為被告之共同擔保，存續期間自81年11月3 日起至111 年
    11月2 日止，並分別於82年1 月21日、11月20日向被告借款
    1,100 萬元、3,400 萬元，伊於93年2 月18日買得系爭崎子
    腳段土地，因系爭借款尚餘本金1,482,96 3元，及自91年9
    月24日起未支付之利息及違約金，伊乃於93年11月1 日委託
    訴外人劉義雄與被告協商，約定由伊清償160 萬元後塗銷系
    爭最高限額抵押權登記，伊於當日匯交上開款項，詎被告竟
    以訴外人劉進輝積欠之款項超過720 萬元，而於93年12月10
    日退回上開匯款，並於98年10月27日以本院93年度拍字第
    854 號民事裁定、90年度執字第40514 號、第23239 號債權
    憑證為執行名義，對伊所有之系爭崎子腳段土地聲請強制執
    行，由本院以98年度司執字第109550號受理在案，系爭最高
    限額抵押權擔保範圍僅及劉進輝之系爭借款，不及嗣後之
    1,100 萬元及3,400 萬元借款，1,100 萬元及3,400 萬元借
    款屬系爭山子頂段土地3 筆5,400 萬元最高限額抵押權擔保
    之範圍，被告不得就上開1,100 萬元及3,400 萬元借款，對
    系爭崎子腳段土地拍賣取償，而僅得就拒絕受領之160 萬元
    範圍執行受償，依強制執行法第14條之規定，提起債務人異
    議之訴。並聲明：本院98年度司執字第109550號拍賣抵押物
    強制執行事件，除本金1,482, 963元及自91年9 月24日起至
    91年11月1 日止，按週年利率7.2 ％計算之利息，另逾期在
    6 個月以內者，按上開利率10％，逾期超過6 個月者，按上
    開利率20％計算之違約金外，所為之強制執行程序應予撤銷
    。
三、被告抗辯：訴外人劉進輝於設定系爭最高限額抵押權後，分
    別向該農會借款600 萬元、1,100 萬元及3,400 萬元，迄今
    積欠金額仍超過720 萬元，已逾系爭最高限額抵押權之限度
    ，而上開債務均為系爭最高限額抵押權擔保範圍所及，自無
    清償160 萬元即可塗銷系爭最高限額抵押權之可能，該農會
    未曾與原告達成清償160 萬元塗銷系爭最高限額抵押權之協
    議，並已通知原告將自行匯入之款項取回，另原告所稱剩餘
    本金1,482,963 元部分，僅為系爭借款之本金餘額，未包含
    嗣後之1,100 萬元及3,400 萬元2 筆借款，且當時設定抵押
    權時，已約明擔保範圍包括現在及將來之所有債務，而非以
    設定當時之債務為限，原告自難以系爭最高限額抵押權擔保
    範圍僅及系爭借款，主張應撤銷該銀行其餘借款之強制執行
    程序。並聲明：原告之訴駁回。
四、兩造不爭執事項：
  (一)劉進輝於81年10月6 日，將其所有系爭崎子腳段土地，設定
    系爭最高限額抵押權予被告，擔保劉進輝對被告之債務，復
    於81年11月11日，將其所有系爭山子頂段3 筆土地，共同設
    定5,400 萬元之最高限額抵押權予被告，存續期間自81年11
    月3 日起至111 年11月2 日止，亦擔保劉進輝對被告之債務
    ，劉進輝嗣於93年2 月5 日，將系爭崎子腳段土地出賣予原
    告，並於93年2 月18日辦畢所有權移轉登記。
  (二)劉進輝於81年10月6 日以系爭崎子腳土地為擔保品，向被告
    擔保借款600 萬元，並於82年1 月21日、11月20日以系爭山
    子頂段3 筆土地為擔保品，分別向被告擔保借款1,100 萬元
    、3,400 萬元。
  (三)經被告聲請本院以90年度執字第40514 號清償債務強制執行
    事件，對劉進輝之財產為強制執行後，系爭借款尚積欠本金
    1,482,963 元，且原告於93年5 月25日函覆劉進輝，系爭借
    款截至函覆時，除積欠上開本金外，轉催收利息為56,208元
    ，利息為179,186 元，違約金為41,703元。
  (四)原告於93年11月1 日，向被告申請酌減利息及減免違約金，
    代償系爭借款尚積欠之本金1,482,963 元及訴訟費用，請求
    將系爭崎子腳段土地之系爭最高限額抵押權予以塗銷，並於
    同日匯款160 萬元予被告，然被告於93年12月3 日函覆原告
    ，因系爭最高限額抵押權擔保金額為720 萬元，不同意一部
    清償而塗銷該抵押權設定，原告遂於93年12月9 日申請被告
    退款，被告因而於翌日即93年12月10日將上開款項匯還原告
    。
五、兩造爭執事項：
  (一)被告是否承諾僅需代償系爭借款即將系爭最高限額抵押權予
    以塗銷？
  (二)系爭最高限額抵押權之擔保範圍是否及於劉進輝82年1 月21
    日、11月20日所借之1,100 萬元、3,400 萬元？
六、就兩造爭執事項之判斷：
  (一)關於被告是否承諾僅需代償系爭借款即將系爭最高限額抵押
    權予以塗銷：
  1.兩造既不爭執經被告聲請本院以90年度執字第40514 號清償
    債務強制執行事件，對劉進輝之財產為強制執行後，系爭借
    款尚積欠本金1,482,963 元（詳本院卷第78頁查詢單），且
    原告於93年5 月25日函覆劉進輝，上開系爭借款截至函覆時
    ，除積欠上開本金外，轉催收利息為56,208元，利息為179,
    186 元，違約金為41,703元（詳本院卷第77頁被告函），而
    原告於93年11月1 日，向被告申請酌減利息及減免違約金，
    代償系爭借款尚積欠之本金1,482,963 元及訴訟費用，請求
    將系爭最高限額抵押權予以塗銷（詳本院卷第111 頁申請書
    ），並於同日匯款160 萬元予被告（詳本院卷第79頁存摺節
    本），然被告於93年12月3 日函覆原告，因系爭最高限額抵
    押權擔保金額為720 萬元，不同意一部清償而塗銷該抵押權
    設定（詳本院卷第112 頁被告函），原告遂於93年12 月9日
    申請被告退款（詳本院卷第113 頁申請書），被告因而於翌
    日即93年12月10日將上開款項匯還原告（詳本院卷第114 頁
    收據）之申請經過事實，且依證人即被告負責催收之職員吳
    啟瑞證稱略以：原告當初雖有提出申請，但要報請上級召開
    授信審易委員會作決定，開會結果需清償系爭最高限額抵押
    權之抵押金額720 萬元，才可塗銷，所以沒有同意原告之申
    請等語（詳本院卷第97頁），又依證人即被告前信用部主任
    謝介楨證稱略以：是劉義雄希望以93年11月1 日申請書所示
    方式清償，他要申請，我們就受理，當時並沒有協商，且有
    告知需經上級單位核准，我們無權作決定等語（詳本院卷第
    146 至150 頁），另被告於93年11月8 日召開授信審易委員
    會，就包含原告之申請案為審議，並就原告之申請案作成請
    示法律顧問以憑辦理之決議，而法律顧問覆稱略以：系爭最
    高限額抵押權擔保範圍包含現在及將來一切債務，故本會對
    債務人有多少債權，均在抵押權保障範圍內，是否同意代償
    應注意抵押權金額等語，再者，被告之專案小組因而於同日
    ，作成不同意原告申請決議之事實，業經被告提出授信審議
    委員會會議紀錄（含手寫及打字各1 份）、法律顧問回覆資
    料、專案小組會議紀錄為證（詳本院卷第168 至172 頁），
    足見原告僅係向被告提出清償系爭借款而塗銷系爭最高限額
    抵押權之申請，非與接洽人員達成共識，在被告同意前，自
    難認兩造已就上開清償及塗銷抵押權達成協議，而經被告召
    開授信委員會會議討論，並請示法律顧問意見後，專案小組
    最終作成不同意申請之決議，則被告並未承諾僅需代償系爭
    借款即將系爭最高限額抵押權予以塗銷之事實，應可認定。
  2.證人即實際提出本件代償申請之原告公公劉義雄雖證稱略以
    ：當時謝介楨同意以160 萬元代償後交付清償證明，93年11
    月1 日之申請書係農會人員所繕打，匯款帳號係吳啟瑞告知
    ，當時沒有談到需送上級審查，後來吳啟瑞才說算錯等語（
    詳本院卷第141 至145 頁），但原告既不否認需另提出書面
    申請，無論該申請書是否被告人員代為繕打，匯款帳號是否
    被告人員所告知，該申請非其所接洽之謝介楨、吳啟瑞可直
    接予以核准，甚為明確，則證人劉義雄證稱謝介楨已同意代
    償160 萬元後交付系爭最高限額抵押權之清償證明，難認與
    事實相符，則其所證無法為原告有利之證明，甚為明確。另
    原告雖主張上開授信審議委員會會議紀錄之打字版僅有電腦
    打字，沒有與會人員簽名，難認形式為真正，因認原告並未
    召開授信審議委員會云云，但上開授信審議委員會會議紀錄
    共有2 份，其中1 份為手寫版，有各參與人之簽名，且手寫
    版與打字版內容相同，有該會議紀錄附卷可稽（詳本院卷第
    168 至169 頁），堪認打字版係事後依手寫版打字所作成之
    正式紀錄，則該打字版之會議紀錄尚難認有何不合，又上開
    會議紀錄除第2 欄繕寫本件申請之相關討論外，其他各欄亦
    有討論之記載，業據本院勘驗在卷，有勘驗筆錄附卷可按（
    詳本院卷第162 至163 頁），則堪認被告所為該部分與本件
    爭執無關，事涉他案保密必要，故予以遮蓋後影印之所辯為
    真實，則亦難以上開會議紀錄其他各欄空白而認有何不實，
    另參酌上開授信審議委員會會議召開之93年11月8 日後，被
    告於93年12月3 日函覆原告不同意一部清償塗銷系爭最高限
    額抵押權之情，堪認被告內部確曾召開上開授信審議委員會
    會議，該會議紀錄亦屬真實，併予敘明。
  (二)關於系爭最高限額抵押權之擔保範圍是否及於劉進輝82年1
    月21日、11月20日所借之1,100 萬元、3,400 萬元：
    按所謂最高限額之抵押契約，係指所有人提供抵押物，與債
    權人訂立在一定金額之限度內，擔保現在已發生及將來可能
    發生之債權之抵押權設定契約而言，此種抵押權所擔保之債
    權，除訂約時已發生之債權外，即將來發生之債權，在約定
    限額之範圍內，亦為抵押權效力所及，雖抵押權存續期間內
    已發生之債權，因清償或其他事由而減少或消滅，原訂立之
    抵押契約依然有效，嗣後在存續期間內陸續發生之債權，債
    權人仍得對抵押物行使權利，此種抵押契約如未定存續期間
    ，其性質與民法第754 條第1 項所定就連續發生之債務為保
    證而未定有期間之保證契約相似，類推適用同條項規定，抵
    押人固得隨時通知債權人終止抵押契約，對於終止契約後發
    生之債務，不負擔保責任，反之，此種抵押契約定有存續期
    間者，訂立契約之目的，顯在擔保存續期間內所發生之債權
    ，凡在存續期間所發生之債權，皆為抵押權效力所及，於存
    續期間屆滿前所發生之債權，債權人在約定限額範圍內，對
    於抵押物均享有抵押權，除債權人拋棄為其擔保之權利外，
    自無許抵押人於抵押權存續期間屆滿前，任意終止此種契約
    ，此有最高法院66年台上字第1097號可資參照；又抵押權所
    擔保之債權，其種類及範圍，屬於抵押權之內容，依法應經
    登記，始生物權之效力，但如因內容過於冗長，登記簿所列
    各欄篇幅不能容納記載，可以附件記載，作為登記簿之一部
    分，因此關於最高限額抵押權所擔保之債權，雖未記載於土
    地登記簿，然於聲請登記時提出之最高限額抵押權設定契約
    書，有該項債權之記載者，此契約書既作為登記簿之附件，
    自為抵押權效力所及，此亦有最高法院84年台上字第1967號
    判例可供參酌。而系爭最高限額抵押權之存續期間自81年10
    月6 日起至111 年10月5 日止，有土地登記第二類謄本、他
    項權利證明書各1 份附卷可稽（詳本院卷第127 頁），而系
    爭最高限額抵押權擔保之範圍，包含劉進輝對被告現在及將
    來所立之票據並借據以及其他一切債務本金、利息、違約金
    、執行抵押權費用、因債務不履行而發生全部損害之賠償，
    亦有抵押權設定契約書、不動產抵押契約附卷可按（詳本院
    卷第128 至130 頁），而上開1,100 萬元、3,400 萬元既係
    劉進輝分別於82年1 月21日、11月20日向被告所借，有借據
    2 張附卷可考（詳本院卷第55至56頁），借用期間在上開抵
    押權存續期間範圍內，自為系爭最高限額抵押權擔保之效力
    所及，原告主張系爭最高限額抵押權擔保之效力不及上開
    1,100 萬元、3,400 萬元，自無可採。
七、綜上所述，系爭最高限額抵押權擔保之效力，及於劉進輝於
    82年1 月21日、11月20日向被告所借之1,100 萬元、3,400
    萬元，且原告於93年11月1 日向被告提出清償系爭借款而塗
    銷系爭最高限額抵押權之申請時，被告並未予以同意，則被
    告得以上開1,100 萬元、3,400 萬元借款之抵押債權，聲請
    本院98年度司執字第109550號拍賣抵押物強制執行事件，就
    系爭崎子腳段土地拍賣取償，原告訴請判決本院上開拍賣抵
    押物強制執行事件，除系爭借款之本金、利息、違約金外，
    所為之強制執行程序應予撤銷，為無理由，應予駁回。
八、本件事證已臻明確，兩造其餘攻擊防禦方法及所舉證據，經
    審酌後，認與判決結果不生影響，爰不逐一論列，併予敘明
    。
據上論結，本件原告之訴為無理由，依民事訴訟法第78條，判決
如主文。
中    華    民    國   100    年    11    月    16    日
                  民事第六庭  法  官  鄭峻明
以上正本係照原本作成。
如對本判決上訴，須於判決送達後20日內向本院提出上訴狀（須
附繕本）。如委任律師提起上訴者，應一併繳納上訴審裁判費。
中    華    民    國   100    年    11    月    16    日
                              書記官  何慧娟